【裁判字號】    97,台上,3986
【裁判日期】    970821
【裁判案由】    殺人
【裁判全文】
最高法院刑事判決            九十七年度台上字第三九八六號
上  訴  人  甲○○
上列上訴人因殺人案件，不服台灣高等法院高雄分院中華民國九
十七年六月十九日第二審判決（九十六年度上重訴字第三九號，
起訴案號：台灣屏東地方法院檢察署九十五年度偵字第六四０四
號），提起上訴，本院判決如下：
    主  文
上訴駁回。
    理  由
本件原判決認定：上訴人甲○○與以駕駛砂石車為業之黃明群為
表兄弟，且因均與鄭素梅有男女往來關係而心存芥蒂。詎上訴人
竟因此懷恨在心，遂基於殺人之犯意，先於民國九十五年十月九
日十八時二十二分許，以所有之0000000000號行動電話，撥打黃
明群所使用之0000000000號行動電話，向黃明群佯稱要以每日新
台幣（下同）六千五百元之代價僱用載運砂石，並要求於翌（十
）日早晨前往屏東縣高樹鄉○○村○○○○道路等候，黃明群應
允後，上訴人即於當日十九時許，前往不知情之邱朝瑞所開設，
位於高雄市三民區○○○路之「好幫手小貨車出租商行」，以每
日一千三百元之代價，租用車牌號碼ＸＸ－四四六０號藍色自用
小貨車，並將木槌一支及削尖螺絲起子一把置放於上開租得之自
用小貨車上；上訴人並於同月十日上午七時許，駕駛租得之上開
自用小貨車，前往上開約定地點，行經屏東縣高美大橋時，為免
車號遭人發現，乃將上開自用小貨車之車斗後車門放下，以遮蔽
該車牌號碼，並在該處之檳榔攤購買保力達一瓶及塑膠杯三個。
嗣上訴人於到達約定點即屏東縣高樹鄉○○村○○○○○道路（
鹽樹高分二十六右分四十九號電桿）旁，將其所駕駛之自用小貨
車，停放於黃明群所駕駛之車牌號碼ＪＨ－六九二號砂石車之後
。而黃明群因已在該處等候多時，乃質問上訴人為何不接電話及
姍姍來遲等事，隨後二人即在該處路旁分飲保力達飲料，並為當
日工資如何計算發生衝突、推擠。詎上訴人承原有之殺人犯意，
自其所駕自用小貨車上取出上開預藏之木槌、削尖螺絲起子，朝
見狀轉身閃避之黃明群後腦重擊一下，嗣黃明群受創回身以手遮
擋，上訴人又以木槌重擊其前額一下，造成黃明群不支趴倒在地
，乃上訴人更以螺絲起子猛刺其後背六下，並隨黃明群掙扎滾落
路旁排水溝後，亦跳入溝中以上開木槌持續重擊其頭部約十下，
終至黃明群因背部穿刺傷合併血氣胸而當場死亡。上訴人隨即駕
原車駛離現場並丟棄上開兇器後，逃往台北縣五股鄉躲藏，仍為
警依目擊證人描述及通聯紀錄而循線查獲到案等情。係以上開犯
罪事實，上訴人除為後述並非預謀殺人之辯解外，其餘業據上訴
人於警詢、偵查及審理中坦承不諱，另經證人即因在現場附近農
地工作而目擊上訴人與被害人黃明群衝突之夫妻劉家鐘、溫明愛
；證人即事前曾見上訴人、被害人及渠二人所駕車輛出現現場之
路人劉光逢、陳聯鈞；證人即將上開自用小貨車出租予上訴人之
邱朝瑞；及證人即上訴人與被害人共同之友人鄭素梅分別於警詢
、偵查中證述綦詳，復有內政部警政署刑事警察局就上開上訴人
租得自用小貨車上採得血跡鑑定，判定與被害人之ＤＮＡ型別相
符所製作之九十五年十一月十四日刑醫字第０九四０一五四二二
一號鑑驗書暨行動電話使用人查詢紀錄，及現場與採證照片在卷
可稽。又被害人死亡時，其身體所受外傷略為兩側背部共有六處
穿刺傷，右前額等部位受有圓弧形狀之裂傷多處，雙手並有數量
不等之瘀傷。經相驗、解剖鑑定結果，其死因係背部穿刺傷合併
血氣胸等情，有法醫驗斷書、法務部法醫研究所（95）醫鑑字第
一九八八號鑑定書、相驗屍體證明書、相驗及解剖照片附卷可按
（見相驗卷第一八０至二０二頁）。再查上訴人因男女關係而欲
設計殺害被害人一節，業經上訴人於警詢中自承甚明（見警詢卷
第八頁）；嗣於檢察官偵查中亦自承：因鄭素梅之事，被害人向
伊嗆聲而懷恨在心等語（見偵查卷第十四、十五頁），而上訴人
與被害人均與鄭素梅有不正常之男女關係一事，亦經證人鄭素梅
於偵查中證述明確（見同上卷第三十六頁），是上訴人與被害人
確有因鄭素梅之故而起糾紛，從而上訴人於警詢及偵查中自白因
鄭素梅之事，而對被害人懷恨在心一節，應屬無訛。至於上訴人
於警詢所自白：欲設計殺害被害人等語；雖上訴人事後於偵查中
改稱：伊將被害人騙出並不是為了要殺害被害人，只是想要跟他
好好說這件事情沒有什麼云云；於第一審審理中又改口稱：當日
純粹係僱請被害人載運砂石，而攜帶木槌、螺絲起子之目的，乃
計畫於載運砂石後轉往搭設作物棚架使用，並未預見衝突；當日
係因工資糾紛，被害人先攻擊伊，伊始反擊云云。然查，上訴人
於第一審審理時，對於所稱以每日六千五百元之高價，僱請被害
人往返運送砂石之目的地及計畫內容何在，除表示係隨機找尋不
特定之砂石廠購買砂石，並運往高雄地區不固定之建材行販售，
並未事前約定云云，顯與一般事理有違外，其另稱當日除被害人
外，並未再邀約他人前來云云（見第一審卷第一五九頁背面），
亦與其在偵查中自白於上揭時、地與上訴人會合後，曾告以將「
再等另一台車來」（見偵查卷第十三頁）之情節不符，已非可信
。再者，上訴人於原審又再改口稱：我約被害人是要去高樹鄉載
運砂石予高雄之（零售商）楊文豪云云，但此又與上訴人於第一
審所稱：隨機找尋不特定之砂石廠購買砂石，並運往高雄地區不
固定之建材行販售一節，相互矛盾。雖證人楊文豪於原審審理時
證稱：「當天（十月十日）有請上訴人前來載運垃圾；而上訴人
當天確亦有前來載運垃圾」等語，惟亦同時證陳：上訴人亦可順
便載運砂石前來，以免來時跑空趟等詞（見本院卷第一二三、一
二五、一二六頁），亦即證人楊文豪當日主要係僱請上訴人前來
清運垃圾而已，並非購買砂石。換言之，上訴人當日並無載運砂
石前往零售商之急迫性；況且上訴人於原審審理中亦自承：案發
之後，伊換以自己之卡車前往證人楊文豪處清運垃圾等語，並經
證人楊文豪證明屬實，是案發當日既無載運砂石之急迫性，且上
訴人自己亦有卡車可以清運垃圾，則上訴人即無於國定假日（案
發當日為國慶紀念日）再僱請被害人出車之必要。再者，上訴人
於案發前一日與上訴人約定後，即於當日十九時三十五分許向邱
朝瑞開設之「好幫手小貨車出租商行」租得自用小貨車等事實，
為上訴人所自承不諱，並經證人邱朝瑞於偵查中證述明確（見偵
查卷第三十五頁），復有貨車出租契約書在卷可稽（見警詢卷第
三十七頁）；又上訴人於案發當日清晨駕駛上開租得自用小貨車
前往與上訴人會合，行經屏東縣高美大橋，即將上開租得之自用
小貨車後車斗之車門放下以遮掩該車牌號碼之事實，業經上訴人
於檢察官偵查中坦承不諱（見偵查卷第十五頁）。而上訴人於檢
察官訊之為何將車斗車門放下時，亦自承：萬一發生什麼事，人
家就查不到我等語（見同上頁）。是從上開證據顯示，上訴人僱
用被害人外出載運砂石之目的，應以上訴人於警詢中自白欲設計
殺害被害人，較為可採；至於其於偵、審中所供，應係事後臨訟
為脫免罪責而避重就輕之詞，不足採信。綜上所述，上訴人利用
載運砂石之名義邀約被害人外出，並已預謀殺害。再依事發當時
上訴人下手攻擊被害人之部位，均為人體致命及重要臟器所在之
頭、背等處，如遭受攻擊即有致命之危險；又其使用之兇器，係
以對人體存有重大危險性之槌子及削尖螺絲起子，攻擊強度及次
數並造成被害人後背部六處深入肺葉之穿刺傷、頭顱各部受有大
幅裂傷多處，堪認其殺意之堅、下手之狠，主觀上確有致被害人
於死之認識及意欲，客觀上並造成被害人死亡之結果，是上訴人
自白故意殺人，核與事實相符，其犯罪事證明確。均已依據卷證
資料，在理由內詳予指駁及說明。並敘明上訴人所為，係犯刑法
第二百七十一條第一項之殺人罪。乃撤銷第一審之不當判決，適
用上開法條及同法第三十七條第一項之規定，並審酌上訴人因男
女關係致與被害人發生糾紛而懷恨在心，持械佈局殺人；以木槌
、削尖螺絲起子多次猛力攻擊被害人頭部、背部之情節，手法殘
忍，致人於死之意念甚堅，造成被害人頭顱、後背等部位傷痕累
累並曝屍鄉間路旁排水溝渠，死狀甚慘，本應重懲；惟念及上訴
人尚無犯罪前科，其智識程度不高，及僅受有小學畢業之教育，
對於面對衝突解決能力較一般人低，犯罪後坦認殺人犯行，尚難
認有令與人世社會永久隔絕之必要，及其犯後迄未獲得被害人家
屬之諒解而達成和解等一切情狀，論上訴人以殺人罪，判處無期
徒刑，並依法宣告褫奪公權終身。經核原判決於法尚無違誤。上
訴意旨略稱：(一)、原判決理由以雖事發當時發生之爭執內容與原
先之男女糾葛紛爭有所出入，亦不妨礙上訴人有預備殺人犯意之
認定。惟上訴人確有承接證人楊文豪託運垃圾，及隨時載運砂石
至建材行之事，上訴人僱請被害人載運砂石即無不合理之處。且
雖上訴人於自用小貨車上預先置放木槌、削尖螺絲起子等物，惟
若雙方未於當場發生爭執，是否仍有促使上訴人萌生殺人犯意之
可能，尚有疑義，又上訴人係於當場與被害人因工資等問題發生
爭執後，始將積壓已久之男女糾葛紛爭等不滿情緒爆發，而殺害
被害人，並非預先設計持械殺人，原判決之認定與卷內證據資料
相違，有判決理由矛盾之違法。(二)、原判決事實記載上訴人與被
害人於案發現場路旁互飲保力達飲料，復於理由中載明，依法醫
鑑定書所示，被害人黃明群經解剖後，未發現檢體中含有任何鎮
靜安眠藥及其他常見毒藥物成分等情，足證上訴人無於保力達飲
料中滲入藥物，倘上訴人於案發前即有預謀殺人之計畫，為何不
於保力達飲料中滲入安眠藥或毒藥物，亦未於停車後即持械殺人
，反於互飲保力達飲料後，雙方因工資等問題而發生爭執時，始
起意殺人？況依證人陳聯鈞、溫明愛於偵查中之證述：其等於案
發當時均因路過而目擊現場等語，足認案發現場周邊易於他人目
擊上訴人行兇，上訴人是否預謀殺人亦有可疑，有待詳查。原判
決理由對此並未詳予論敘，俱有判決不備理由及理由矛盾之違法
云云。惟按：證據之取捨及犯罪事實之認定，乃事實審法院之職
權，苟其取捨，不違背經驗法則或論理法則，不得任意指為違法
；又證據之證明力如何，由事實審法院本於確信自由判斷之，此
項自由判斷之職權行使，苟係基於吾人日常生活之經驗，而未違
背客觀上應認為確實之定則，又已敘述其何以為此判斷之理由者
，亦不容漫指為違法。原判決業已依上訴人之自白、證人劉家鐘
等人所證述及前述卷附之相關資料，本於調查所得心證，綜合敘
明其認定上訴人預謀殺害被害人之依據及理由。上訴意旨，經核
係置原判決所為明白論斷於不顧，或仍持已為原判決指駁之陳詞
再事爭辯，或對於事實審法院取捨證據與自由判斷證據證明力之
職權行使，徒以自己之說詞，任意指摘，其上訴為無理由，應予
駁回。
據上論結，應依刑事訴訟法第三百九十六條第一項，判決如主文
。
中    華    民    國  九十七  年    八    月  二十一  日
                      最高法院刑事第十庭
                          審判長法官  邵  燕  玲
                                法官  李  伯  道
                                法官  孫  增  同
                                法官  吳      燦
                                法官  李  英  勇
      本件正本證明與原本無異
                                      書  記  官
中    華    民    國  九十七  年    八    月  二十八  日
                                                    Ｒ
附錄本案論罪科刑法條
刑法第二百七十一條第一項
殺人者，處死刑、無期徒刑或十年以上有期徒刑。


司法院資訊處製作；財團法人民間司法改革基金會備份。
